臺灣高等法院民事判決
上　訴　人　乙○○
訴訟代理人　魯寶文律師
被　上訴人　甲○○
訴訟代理人　林正欣律師
上列當事人間清償債務事件，上訴人對於中華民國96年3月22日
臺灣宜蘭地方法院95年度訴字第324號第一審判決提起上訴，本
院於96年8月28日言詞辯論終結，判決如下：
    主      文
上訴駁回。
第二審訴訟費用由上訴人負擔。
    事實及理由
壹、程序方面：查上訴人於本院上訴時初聲明：「一、原判決廢
    棄、二、被上訴人在第一審之訴及其假執行之聲請駁回」 (
    本院卷第16頁)，嗣於96年8月16日具言詞辯論狀聲明：「先
    位聲明：一、原判決廢棄，二、被上訴人在第一審之訴及其
    假執行之聲請均駁回，備位聲明：一、原判決所命給付超過
    新台幣 (下同)19 萬元部分廢棄，二、上開廢棄部分，被上
    訴人在第一審之訴及其假執行之聲請駁回」 (同上卷第75頁
    ) ，依其追加備位聲明之理由為：「若被上訴人行為未達脅
    迫之程度，僅屬交換條件，則上訴人僅應再補足19萬元即可
    ，被上訴人超過此部分即無請求權，應予駁回云云」，此乃
    攻擊防禦方法之先、備位抗辯，與訴之追加無涉，本院就此
    於理由中敘明即可，毋庸就其「先、備位聲明」為判決，合
    先說明。
貳、實體方面：
一、被上訴人起訴主張：兩造為夫妻，上訴人為處理家族地產分
    析及分配出售土地價款事宜，欲向其索回由其保管之他項權
    利證明書，以便依家族之協議辦理塗銷抵押權登記，遂先於
    民國 (下同)95年1月26日與其簽立協議書，約定上訴人於其
    提出他項權利證明書時，上訴人願將家族出售土地所得分配
    款中給付120萬元及過房費用予被上訴人 ；嗣於95年4月6日
    上訴人與家族其他各房協議分配價款時，更改同意就分得價
    款中給付其140萬元，於當日先行給付81萬元 ，餘款59萬元
    則於價款分配時再行交付，並簽立分配價款協議書 (下稱系
    爭協議書) 第3條為憑。詎95年8月23日上訴人家族各房所應
    分配之價款分配完畢後，上訴人竟拒不給付其59萬元餘款，
    爰依系爭協議書第3條之約定，求為命上訴人給付59萬元，
    及自支付命令繕本送達上訴人翌日起至清償日止，按年息5%
    計算利息之判決 (原審為被上訴人全部勝訴之判決，上訴人
    不服，提起上訴)。並答辯聲明：上訴駁回。
二、上訴人則以：系爭協議書第3條之約定 ，係其在被上訴人脅
    迫下簽立，故被上訴人之要脅行為有違公序良俗，依民法第
    72條之規定，系爭協議書第3條之約定應屬無效 ，被上訴人
    不得再請求其給付59萬元。又其家族之土地權利係屬於其父
    親即訴外人羅滄壽所有，出售土地之價款自為訴外人羅滄壽
    所有，其並無處分權限，系爭協議書第3 條所定其應給付被
    上訴人140 萬元屬於主觀給付不能而為無效。且縱認被上訴
    人上開要脅行為尚未達到要脅之程度而僅屬交換條件，因其
    就土地設定抵押權之債權金額僅擁有5分之1即100萬元 ，故
    被上訴人於返還他項權利證明書予其同時，亦僅得請求同額
    100萬元之代價，則扣除其已給付之81萬元後 ，僅餘19萬元
    得請求等語，資為抗辯。並於本院聲明：(一)原判決廢棄。(二)
    被上訴人在第一審之訴及假執行之聲請均駁回。
三、兩造不爭執之事實：
  (一)上訴人於95年4月6日曾經簽立系爭協議書 ，並於協議書第3
    條約定上訴人分得出售土地之分配款時，願交付被上訴人14
    0萬元 ，其中81萬元於同日先行交付，其餘59萬元於公款之
    餘額分配時再行交付。
  (二)系爭協議書第3條所指公款之餘額分配已於95年8月23日分配
    完畢。
四、按被脅迫而為意思表示者，依民法第92條第1項之規定 ，表
    意人固得撤銷其意思表示，惟主張被詐欺而為意思表示之當
    事人，應就此負舉證之責任 (最高法院44年台上字第75號判
    例要旨參照) 。本件上訴人主張其為被上訴人脅迫而訂立系
    爭協議書云云，並提出被上訴人所發宜蘭渭水路郵局第720
    號存證信函 (原審卷第74、75頁) 為證，惟此為被上訴人所
    否認，經查：該存證信函中敘明：「（上訴人）因與他人通
    姦被法院起訴，並於92年7月31日判決成立，判處有期徒刑
    肆月，而於判決成立時，其乙○○本人將該抵押權設定證件
    交由本人（即被上訴人）保管，並出具保證書，無條件接受
    本人任何要求，乙○○如於宜蘭地政事務所辦理補發手續，
    本人將以偽造文書提起公訴，敬請於函到3日內出面解決，
    逾期本人將循法律途徑解決」等字之內容，僅在告知上訴人
    如上訴人至地政事務所辦理抵押權設定證明文件遺失之補發
    ，被上訴人將採取追訴之法律行動，此乃正當且合法之權利
    通知，難認屬於脅迫。且證人陳志宏於原審證稱：「95年4
    月6日之分配價額協議書為伊所草擬，被告 (即上訴人)家族
    為處理其等所有17筆土地中出售3筆土地之價款分配事宜，
    需原告 (即被上訴人)所保管之他項權利證明書以辦理塗銷
    抵押權，原告提到與被告感情不佳，需負擔生活開銷及子女
    教育費用，原告要求被告分得之20 0餘萬元價款均歸其所有
    ，但被告不同意，嗣被告始同意給付原告140萬元，原告當
    場即提供文件，伊始開始擬具系爭之分配價款協議書，被告
    並給付原告81萬元，餘款約定辦畢價款分配後給付，此係經
    被告同意下擬具的，應無原告脅迫被告之情事發生」等語（
    見原審卷第40、41頁）；證人白明順於原審亦證稱：「伊知
    悉兩造於95年1月26日及96年4月6日協議之事，此乃緣於被
    告曾承諾其所有之不動產都將歸原告所有，故被告將不動產
    之他項權利證明書交由原告保管，嗣因被告需前開文件以便
    辦理與家族分產之相關事宜，遂先於95年1月26日同意給付
    120萬元加上過房費與原告；又於96年4月6日同意全部給付
    140萬元與原告，被告簽立協議書時並未遭原告脅迫」等語
    （見原審卷第43、44頁）；證人張素香更於原審證稱：「就
    伊所知因被告家族欲處理各房之財產，被告希望原放在原告
    那裡權狀類之文件交出以供處理，被告遂於95年1月26日同
    意給付原告120萬元及過房費，當日協議過程雙方氣氛不錯
    。嗣於95年4月6日兩造再經協議，由原告提出他項權利證明
    書，被告則於分配價款協議書第3條簽署同意願給付原告140
    萬元，前開金額即為95年1月26日所指之120萬元加上過房費
    」等語（見原審卷第45、46頁）。足認95年4月6日分配價款
    協議書第3項關於上訴人願給付被上訴人140萬元之內容，係
    以95年1月26日之協議為基礎而為之進一步協議，顯無何被
    上訴人脅迫上訴人之情事。基上，上訴人辯稱系爭協議書係
    伊受被上訴人脅迫而簽立者云云，自無可取。
五、次按民法第72條所謂法律行為有背於公共秩序或善良風俗者
    無效，乃指法律行為本身違反國家社會一般利益及道德觀念
    而言 (最高法院69年台上字第2603號判例要旨參照) ；又按
    民法第72條所謂法律行為，有背於公共秩序或善良風俗者無
    效，乃指法律行為本身有背於公序良俗之情形而言，至構成
    法律行為要素之意思表示，倘因被脅迫所為時，依照民法第
    92條規定，僅得由表意人撤銷其意思表示，並非當然無效 (
    最高法院60年台上字第584號判例要旨參照)。查本件上訴人
    與訴外人吳美芬有通姦行為，經其配偶即被上訴人 (原名曹
    秀菊於95年5月22日更為今名甲○○)告訴，為台灣宜蘭地方
    法院檢察署檢察官以91年度偵字第3313號偵查起訴後，由原
    法院刑事庭於92年7 月31日以92年度易字第94號判處上訴人
    有期徒刑肆月，如易科罰金以佰元折算壹日在案，嗣上訴
    人將坐落宜蘭縣宜蘭市○○段29、29－1、28－3地號土地之
    他項權利證明文件交由被上訴人保管，因擬出售上開3 筆土
    地，分配價款，兩造與其他土地共有人於95年4月6日訂立系
    爭協議書第3條明定：「乙○○ (即上訴人) 分得第2點10筆
    土地後應辦理抵押權設定登記予曹秀菊 (即被上訴人) ，設
    定金額：債權額1,000萬元整 ，同時就本件分得價款應交付
    被上訴人140萬元 (95年4月6日先行交付81萬元整 ，餘款予
    (於)公款之餘款分配時再行交付，抵押權設定登記辦理完畢
    後，土地所有權狀及他項權利設定契約書皆由曹秀菊保管」
    等字，上訴人為分配上開土地出售之價款，乃向被上訴人取
    回其交由上訴人保管之他項權利證明文件辦理抵押權塗銷登
    記，而上訴人交付上開他項權利證明予被上訴人，乃因其犯
    有通姦罪而對被上訴人之道歉與補償，系爭協議書之訂立，
    被上訴人未對上訴人予以脅迫，理由已見前述，該協議書第
    3條內容並無悖於公序良俗之情形，自屬合法有效，則被上
    訴人本於系爭協議書第3條之約定，於取得上訴人所交付之
    81萬元後，再請求上訴人尚未給付之尾款，洵屬有據，應予
    准許。上訴人抗辯上開協議書第3條之約定，有背於公序良
    俗而無效，殊非有據。再上訴人既主張系爭協議書係因被上
    訴人脅迫訂立而得撤銷，竟又主張系爭協議書第3條之約定
    有背公序良俗，當然無效，法律效果不同，上訴人併為主張
    ，殊有未合，亦無證據證明，尚不足取。
六、上訴人雖辯稱：所出售之土地其權利實屬其父羅滄壽所有，
    其並未經過羅滄壽之同意或授權即簽立本件分配價款協議書
    第3條，應屬無權處分，且屬主觀給付不能云云。惟查 ，系
    爭協議書主要意旨在分配上訴人家族所有土地出售後之價款
    ，上訴人之父羅滄壽並非參與協議之契約當事人，且依系爭
    協議書開宗明義以：「立協議人……乙○○等6 人共有……
    土地，日前出售3筆，……實際所得價金1, 609萬6,180元，
    今全體共有人協議結果，同意先行分配壹仟萬元……」等語
    ，顯示出售土地之價款將分配與上訴人本人，而非羅滄壽。
    又依證人陳志宏於原審證稱：「羅滄壽有到場」等語（見原
    審卷第41頁）；證人羅滄壽於原審證稱：「家族土地及價款
    分配事宜係全體交由被告處理」等語（見原審卷第50頁），
    益徵上訴人辯稱係未經羅滄壽之同意或授權云云，已難以採
    信。更何況，上訴人於當日即依系爭協議書第3條約定 ，自
    行交付81萬元與被上訴人，並非自羅滄壽處取出給付，是論
    其性質該約定應屬上訴人家族價款如何分配以外，上訴人願
    給付一定金錢與被上訴人之約定事項，無論上訴人家族出售
    土地之權利事實上屬於上訴人抑或上訴人之父羅滄壽所有，
    該約定應與羅滄壽無涉；且該約定核屬負擔行為，而非處分
    行為，自無「無權處分」之問題。又前開約定既屬一般金錢
    債務，債務人對於金錢債務所負責任，應就其現在及將來一
    切財產負責，在法律上不生給付不能，當無「主觀給付不能
    」之情事。又兩造所訂系爭協議書既非經被上訴人脅迫所致
    ，復無背於公序良俗而當然無效之情事，依契約自由原則，
    上訴人自應受系爭協議書之約束，系爭協議書即屬合法有效
    ，則上訴人依該協議書所約定應履行其義務，與其他共有人
    之應有部分多寡無關，亦與該土地他項權利書所載抵押權金
    額無涉，上訴人備位抗辯上開17筆土地之債權金額祇有500
    萬元，上訴人僅有5分之1債權即100萬元 ，被上訴人僅能請
    求上訴人所有債權之額度100萬元 ，其已給付81萬元予被上
    訴人，嗣僅再給付19萬元即可云云，殊非有據，亦不足取。
七、綜上所述，被上訴人本於系爭協議書第3條之約定 ，請求上
    訴人給付59萬元及自支付命令送達之翌日 (即95年9月15日)
    起至清償日止，按年息5%計算之利息，為有理由，應予准許
    。原審判命上訴人給付上開本息，並依被上訴人之聲請，酌
    定相當擔保金額，而為假執行之宣告，核無不合，上訴意旨
    指摘原判決不當，求予廢棄改判，為無理由，應予駁回。
八、本件事證已臻明確，兩造其餘主張、攻擊防禦方法及其他未
    經援用之證據，經審酌尚無礙於本院前述之認定，無一一論
    究之必要。
九、據上論結，本件上訴為無理由，依民事訴訟法第449條第1項
    、第78條，判決如主文。
中　　華　　民　　國　　96　　年　　9 　　月　　11　　日
                    民事第13庭
                        審判長法　官  黃嘉烈
  　　　　　　　　　　　　　　法　官  高鳳仙
  　　　　　　　　　　　　　　法　官  許文章
正本係照原本作成。
不得上訴。
中　　華　　民　　國　　96　　年　　9 　　月　　13　　日
　　　　　　　　　　　　　　　書記官  陳明俐
